臺灣雲林地方法院民事判決　　　　　　　 94年度訴字第599號
原　　　告　甲○○
訴訟代理人　林崑地律師
被　　　告　丁○○
訴訟代理人　葉榮棠律師
被　　　告　丙○○
訴訟代理人　乙○○
上列當事人間請求確認優先購買權不存在等事件，本院於民國96
年3月5日言詞辯論終結，判決如下：
    主  文
確認被告丁○○對於就坐落雲林縣虎尾鎮○○段八二號、面積壹
點貳柒壹捌伍公頃土地所有權應有部分四分之一優先購買權不
存在。
被告丁○○於民國九十四年十一月十四日以雲林縣虎尾地政事務
所九十四年虎地資字第一０一三九０號收件、民國九十四年十一
月十五日登記就上開土地所有權應有部分之移轉登記應予塗銷。
被告丙○○應於原告提出新台幣佰柒拾萬元之同時將上開土地
所有權應有部分移轉登記與原告。
訴訟費用由被告負擔。
    事實及理由
一、按訴狀送達後，原告不得將原訴變更或追加他訴。但有請求
    之基礎事實同一、不甚礙被告之防禦或訴訟之終結者，不在
    此限，民事訴訟法第255 條第1 項第2 、7 款定有明文。原
    告起訴請求：「(一)確認被告丁○○就坐落雲林縣虎尾鎮○○
    段82地號、旱、面積12,731.85 平方公尺（下稱系爭82號土
    地）、應有部分4 分之1 ，被告丙○○分管土地如雲林縣虎
    尾地政事務所民國95年4 月28日複丈成果圖所示符號Ｃ、Ｄ
    部分上之符號Ｅ鐵架鐵皮頂工廠、面積268.28平方公尺（下
    稱系爭鐵架鐵皮頂工廠），及符號Ｆ磚造平頂浴室、廁所、
    面積7.46平方公尺（下稱系爭磚造平頂浴室、廁所）之所有
    權不存存。(二)確認被告間84年3 月1 日就系爭82號土地之應
    有部分4 分之1 ，被告丙○○分管部分360 坪之租賃關係不
    存在。(三)確認被告丁○○就系爭82號土地，被告丙○○之應
    有部分4 分之1 拍賣之優先購買權不存在。被告丁○○併應
    塗銷其所有權移轉登記。(四)確認原告與被告丙○○間就系爭
    82號土地之應有部分4 分之1 之拍賣（買賣）關係存在，被
    告丙○○應將系爭82號土地之應有部分4 分之1 以拍賣為原
    因，辦理所有權移轉登記予原告。」，嗣於本院95年11月 8
    日審理時，撤回上開第(一)項訴之聲明，並就上開第(五)項後段
    訴之聲明改為「被告丙○○應於原告將新台幣（下同）3,70
    0,000 元給付與本院執行處時應將系爭82號土地之應有部分
    4 分之1 以拍賣為原因辦理所有權移轉登記與原告。」，再
    於本院96年1 月31日審理時請求：「一、先位聲明：(一)確認
    被告丁○○就系爭82號土地，被告丙○○之應有部分4 分之
    1 拍賣之優先購買權，及其與被告丙○○之買賣關係均不存
    在。被告丁○○併應塗銷其所有權登記。(二)確認原告與被告
    丙○○間就系爭82號土地，被告丙○○之應有部分4 分之 1
    拍賣（買賣）關係存在。被告丙○○應將系爭82號土地之應
    有部分4 分之1 ，以拍賣為原因，辦理所有權移轉登記與原
    告。二、備位聲明：(一)被告間就系爭82號土地，被告丙○○
    之應有部分4 分之1 優先購買權，及其與被告丙○○之買賣
    關係，應予撤銷。被告丁○○應塗銷其所有權移轉登記。(二)
    同上開先位第(二)項聲明。」，末於本院96年3 月5 日審理時
    ，先位聲明請求如主文所示，備位第1 項聲明為：被告丁○
    ○對於系爭82號土地所有權應有部分4 分之1 優先購買權應
    予撤銷，其餘備位聲明如主文第2 、3 項所示。經核，原告
    上開訴之聲明乃屬請求之基礎事實同一，即主張因被告共同
    偽造租地建工廠契約之舉，致侵害原告前於本院93年度執字
    第4491號執行事件中就被告丙○○所有系爭82號土地、應有
    部分4 分之1 之拍定人權利，惟被告丁○○實無優先購買權
    等情，而訴請本件訴訟，且無礙於被告之防禦及訴訟之終結
    ，參諸首開規定，應予准許，合先敘明。
二、被告丙○○未於言詞辯論期日到場，核無民事訴訟法第 386
    條各款所列情形，爰依原告之聲請，由其一造辯論而為判決
    。
三、原告主張：原告前於本院93年度執字第4491號訴外人台南區
    中小企業銀行股份有限公司與債務人丙○○、黃仁宗間強制
    執行事件中，以3,700,000 元拍定系爭82號土地之應有部分
    4 分之1 ，嗣因被告丁○○行使優先購買權，致原告無從購
    買，惟查被告間之租地建工廠契約係通謀虛偽，依法應屬無
    效，且被告丁○○亦未於系爭82號土地上建有建物，是被告
    丁○○就系爭82號土地之應有部分4 分之1 並無優先購買權
    ，詎執行法院誤認被告丁○○有優先購買權，而准許買受系
    爭82號土地之應有部分4 分之1 ，並交付權利移轉證書，辦
    畢移轉登記，為此提起本件確認之訴，又被告丁○○對系爭
    82號土地之應有部分4 分之1 並無優先購買權存在，則被告
    丁○○依據優先購買權所成立之拍賣關係亦失所附麗而不存
    在，原告自得依民法第184 條規定，或依民法第242 條規定
    代位被告丙○○行使所有權，而依民法第767 條規定請求塗
    銷被告丁○○所有權登記，被告丙○○並於原告給付買賣價
    金之同時應將系爭82號土地之應有部分4 分之1 移轉登記與
    原告，縱認原告此部分請求不成立，惟被告間之租地建工廠
    契約係無償契約，有害原告就上開強制執行拍定買受系爭82
    號土地之應有部分4 分之1 之權益，原告亦得依民法第 244
    條規定提起備位之訴等語。並聲明：
  (一)先位聲明：如主文所示。
  (二)備位聲明：
　1.被告丁○○對於系爭82號土地所有權應有部分4 分之1 優先
    購買權應予撤銷。
  2.餘如主文第2 、3 項所示。
四、被告丙○○末於最後言詞辯論期日到場，惟據其以前到場稱
    ：被告丁○○於本院執行處93年12月21日第一次拍賣伊所有
    系爭82號土地之應有部分4 分之1 之前一星期告知苟簽訂租
    地建工廠契約，伊所有系爭82號土地之應有部分4 分之1 即
    不會遭拍定，伊遂與被告丁○○簽訂租地建工廠契約，然被
    告間實無租賃關係存在，且系爭82號土地上之系爭鐵架鐵皮
    頂工廠，及系爭磚造平頂浴室、廁所亦係伊於83年間所興建
    ，故伊對本訴無意見，惟原告應給付買賣價金，伊才移轉登
    記該地與原告等語置辯。
五、被告丁○○則以：按已不存在之法律關係，應無提起確認之
    訴之必要，本件強制執行程序業已終結，則原告先位訴請確
    認如主文第1 項所示，即無確認利益，更無從請求被告丁○
    ○塗銷所有權移轉登記，至原告備位聲明部分，因本件係以
    給付特定物為標的之債權，則據民事訴訟法第244 條第3 項
    規定，可知原告亦不得主張撤銷權，是原告之訴顯無理由。
    縱認原告得提起本訴，惟兩造於84年3 月1 日簽訂租地建工
    廠契約，約定租賃期間自84年3 月1 日起至99年3 月1 日止
    ，租金每年6,000 元，租賃期滿苟未續租，系爭82號土地上
    之地上物即歸被告丙○○所有。被告丁○○訂定上開契約後
    ，即委由被告丙○○承攬興建地上物，並陸續給付工程款20
    0 萬元，事後因被告合夥承攬工程損失慘重，及被告丁○○
    向伊借支票未兌現，而互有嫌隙，被告丙○○始於94年3 月
    29日書立切結書表示租地建工廠係於系爭82號土地第一次拍
    賣前一星期所訂定，然與其前於本院93年度執字第4491號執
    行程序曾陳報系爭82號土地業已租與被告丁○○建造工廠使
    用之情不符，顯見被告丙○○所言不實等語置辯。並聲明：
    原告之訴駁回。
六、兩造不爭執之事實：
　(一)被告丙○○所有之系爭82號土地、應有部分4 分之1 於本院
    93年度執字第4491號清償債務強制執行事件94年1 月11日拍
    賣期日，由原告以總價3,700,000 元得標。
　(二)本院於94年1 月11日以雲院瑜93執丙字第4491號函通知系爭
  　82號土地之其他共有人黃金山、黃進茂、黃新展，及被告丁
    ○○於文到10日內陳明是否行使優先購買權，逾期不行使，
    即視為放棄優先購買權，被告丁○○乃於94年1 月27日具狀
    陳明行使優先購買權，本院遂以94年1 月31日雲院瑜93執丙
    字第4491號函通知被告丁○○於文到7 日內繳納上開價額，
    被告丁○○於同年2 月14日繳納完畢，本院即於同年10月27
    日發給權利移轉證書，並於同年11月10日分配執行金額完畢
    ，嗣於同年12月15日核發債權憑證與被告丙○○之債權人台
    南區中小企業銀行股份有限公司。
　(三)本院於被告丁○○繳納上開價額完畢後，即於94年2 月14日
　  通知原告撤銷拍定，並領回保證金721,000 元，原告不服而
    於同月16日聲明異議，本院乃於94年3 月7 日裁定駁回，原
    告不服該裁定旋即提起抗告，台灣高等法院台南分院遂於94
    年5 月30日裁定駁回抗告，原告仍不服該裁定提起再抗告，
    亦遭最高法院於94年9 月29日裁定駁回再抗告確定，原告遂
    於94 年11 月22日至本院領回上開保證金。
　(四)被告丁○○持本院94年10月27日雲院瑜93執丙字第4491號不
    動產權利移轉證明於94年11月14日向雲林縣虎尾地政事務所
    申請辦理被告丙○○所有系爭82號土地、應有部分4 分之 1
    所有權移轉登記，雲林縣虎尾地政事務所以94年虎地資字10
    1390號收件，並於94年11月15日辦理上開土地所有權應有部
    分之移轉登記完畢。
  (五)卷附本院93年度執字第4491號93年5 月24日、7 月21日查封
    筆錄、雲林縣虎尾地政事務所93年7 月21日建物測量成果圖
    、93年9 月7 日土地複丈成果圖、本院95年度訴字第111 號
    全部民事卷、台南區中小企業銀行股份有限公司95年1 月26
    日陳報狀、雲林縣虎尾地政事務所95年1 月23日虎地一字第
    0950000082號函、95年4 月26日虎地一字第0950001771號函
    、95年5 月2 日虎地二字第0950001882號函、台灣電力股份
    有限公司雲林區營業處95年3 月6 日雲區費核發字第950300
    26號函。
  (六)本院95年度訴字第111號全部民事卷證。
七、兩造所爭執之處，應在於：
  (一) 原告提起本訴有無確認利益？
  (二)被告間就系爭82號土地、應有部分4 分之1 是否有租地建屋
    關係存在？如存在，則被告丁○○就系爭82號土地、應有部
    分4 分之1 即有優先購買權，原告之訴即無理由，反之，則
    原告提起本訴是否有理由？
八、茲論述如下：
  (一)按確認法律關係成立或不成立之訴，非原告有即受確認判決
    之法律上利益者，不得提起之，民事訴訟法第247 條第1 項
    前段定有明文。所謂即受確認判決之法律上利益，係指法律
    關係之存否不明確，原告主觀上認其在法律上之地位有不安
    之狀態存在，且此種不安之狀態，能以確認判決將之除去者
    而言，最高法院52年度台上字第1240號判例可資參照。經查
    ，兩造就上開兩造不爭執之第(一)至(四)項事實既不爭執，則原
    告主張兩造通謀虛偽訂定租地建工廠契約，被告丁○○就被
    告丙○○所有系爭82號土地、應有部分4 分之1 即無優先購
    買權之情，既為被告丁○○所否認，而被告丁○○就被告丙
    ○○所有系爭82號土地、應有部分4 分之1 是否有優先購買
    權，攸關其是否能本於優先購買權人之地位優先購買原告拍
    定買受之系爭82號土地、應有部分4 分之1 ，如被告丁○○
    就被告丙○○所有之系爭82號土地、應有部分4 分之1 無優
    先購買權，則其取得系爭82號土地、應有部分4 分之1 之移
    轉登記，即有無效之原因，系爭82號土地、應有部分4 分之
    1 真正所有人之所有權，自不因基於無效原因所為之移轉登
    記，而失其存在，就此，縱本院93年度執字第4491號強制執
    行事件業已終結，原告尚可代位執行債務人即被告丙○○依
    所有物返還請求權或所有物妨害除去請求權之規定，請求被
    告丁○○塗銷基於行使優先承買權所為之移轉登記，是原告
    訴請確認被告就系爭82號土地所有權應有部分4 分之1 之優
    先承買權不存在，依上開說明，自有即受確認判決之法律上
    利益，應予准許。被告丁○○抗辯稱本院93年度執字第4491
    號執行事件業已終結，原告就該已不存在之法律關係提起本
    件確認之訴，要無確認利益，應駁回本件訴訟等語，容有誤
    會，要不足採。
　(二)復按確認法律關係不存在之訴，如被告主張其法律關係存在
  　時，應由被告負舉證責任，最高法院42年度台上字第170 號
    判例可資參照。原告起訴主張被告間關於被告丙○○所有系
    爭82號土地、應有部分4 分之1 之租地建屋關係不存在，並
    進而請求確認系爭租地建屋關係不存在之訴，被告丁○○主
    張其等之租地建物關係存在者，自應負舉證責任。查：
  (1)被告丁○○抗辯上開情節，雖據提出租地建工廠契約為證，
    然與被告丙○○所稱：被告丁○○於本院執行處93年12月21
    日第一次拍賣伊所有系爭82號土地、應有部分4 分之1 之前
    一星期告知苟簽訂租地建工廠契約，伊所有系爭82號土地、
    應有部分4 分之1 即不會遭拍定，伊遂與被告丁○○簽訂租
    地建工廠契約，然被告間實無租賃關係存在，且系爭82號土
    地上之系爭鐵架鐵皮頂工廠，及系爭磚造平頂浴室、廁所亦
    係伊於83年間所興建等語，相互杆格，則被告間究否有被告
    丁○○所稱其等於84年3 月1 日訂定租地建工廠契約之情，
    即有可疑。
　(2)被告丁○○雖否認被告丙○○上開所言之情節，然被告丙○
  　○所陳之上開情節，業據原告提出照片、電費收據、存摺為
    證，觀之卷附電費收據所載：「丙○○先生．．電號19─86
    ─0803─92─6 ．．用電地址：雲林縣虎尾鎮○○里○○○
    段714 ─2 地號（按為系爭82號土地之舊地號）」等文，及
    訴外人台南區中小企業銀行活期儲蓄存款存摺（戶名丙○○
    、帳號：0000000000000000）所示內容，乃訴外人台灣電力
    股份有限公司雲林區營業處自86年3 月31日起自該帳戶扣繳
    上開電費之情，則苟被告丁○○所陳系爭鐵架鐵皮頂工廠，
    及系爭磚造平頂浴室、廁所為伊所興建之情為真，何以該地
    上物之電錶設立、電費支付均係被告丙○○，而非被告丁○
    ○之理？再參之被告丙○○於84年間將其所有系爭82號土地
    之應有部分4 分之1 設定本金最高限額抵押權與訴外人台南
    區中小企業銀行股份有限公司時，訴外人台南區中小企業銀
    行股份有限公司曾派員於84年4 月12日勘估系爭82號土地，
    系爭82號土地於斯時乃為空地，且被告丙○○亦曾於84年 4
    月28日簽立聲明書表明其所有系爭82號土地之應有部分4 分
    之1 於提供設定抵押權之時，確無任何租賃關係存在，且未
    得訴外人台南區中小企業銀行股份有限公司書面同意前，決
    不擅自蓋建房屋或其他建築物等情，有台南區中小企業銀行
    股份有限公司95年1 月26日陳報狀附卷可稽，顯見被告丙○
    ○所有系爭82號土地之應有部分4 分之1 於84年4 月28日之
    時並未出租與任何訴外人，且別無地上物，此核與被告丁○
    ○提出租地建工廠契約之簽訂契約為84年3 月1 日乙節相互
    杆格，苟被告丁○○確於84年3 月1 日租賃被告丙○○所有
    系爭82號土地之應有部分4 分之1 ，且於該地興建系爭鐵架
    鐵皮頂工廠，及系爭磚造平頂浴室、廁所使用，則訴外人台
    南區中小企業銀行股份有限公司於84年4 月12日派員勘估系
　  爭82號土地現況，焉不能於斯時發現被告丁○○所陳之情節
    ，反卻於鑑定紀事上繪製該地係空地之情？足認系爭鐵架鐵
    皮頂工廠，及系爭磚造平頂浴室、廁所非被告丁○○所興建
    。
　(3)何況有關系爭鐵架鐵皮頂工廠，及系爭磚造平頂浴室、廁所
　  乃被告丙○○於84年間僱用工人王偉任建築完成，且被告丙
    ○○建造系爭鐵架鐵皮頂工廠，及系爭磚造平頂浴室、廁所
    後除自行使用外，並曾借與訴外人陳自強、柳乾元使用，系
    爭鐵架鐵皮頂工廠，及系爭磚造平頂浴室、廁所確係被告丙
　　○○出資興建，該地上物之所有權應歸屬於被告丙○○各情
　  ，業據本院95年度訴字第111 號確定民事判決認定綦詳，亦
    有該民事判決附卷可參，益證被告丙○○上開所陳之情節為
    真實，是被告丁○○上開抗辯顯與事實不符，被告訂定之租
    地建工廠契約乃虛偽不實。此外，被告丁○○復無法舉證以
    實其說，其空言辯稱被告就被告丙○○所有系爭82號土地之
    應有部分4 分之1 成立租地建工廠關係一事，尚不足採。
  (4)按表意人與相對人通謀而為虛偽意思表示者，其意思表示無
    效，民法第87條前段定有明文，本件被告所訂定之租地建工
    廠契約既屬通謀虛偽意思而歸於無效，被告丁○○就被告丙
    ○○所有系爭82號土地之應有部分4 分之1 即無優先購買權
    可言，則原告據民事訴訟法第247 條之規定，請求確認被告
　　丁○○對於系爭82號土地所有權應有部分4 分之1 優先購買
    權不存在，即有理由，應予准許。
  (三)再按因故意或過失，不法侵害他人之權利者，負損害賠償責
　　任。故意以背於善良風俗之方法，加損害於他人者亦同，民
    法第184 條第1 項定有明文。被告丁○○明知其於上開強制
    執行事件拍賣時與被告丙○○並無租地建工廠關係存在，且
    系爭磚造平頂浴室、廁所所有權確係被告丙○○所有竟偽以
    承租人及該地上物所有人之地位，向本院民事執行處聲明優
    先承買，並取得系爭82號土地所有權應有部分4 分之，致原
    告因拍賣所取得之移轉登記請求權無法行使，被告丁○○所
    為自係故意不法侵害原告之債權，致原告受有損害，從而原
    告本於侵權行為損害賠償請求權，請求被告丁○○塗銷其於
    94年11月14日以雲林縣虎尾地政事務所94年虎地資字第1013
    90號收件、94年11月15日登記完畢之系爭82號土地所有權應
    有部分4 分之1 之移轉登記，以回復原來得請求移轉登記之
    狀態，洵屬正當，亦應予准許。又原告依民法第184 條第1
    項規定請求被告丁○○塗銷上開所有權移轉登記，既有理由
    ，則其另外主張之民法第242 條規定代位被告丙○○請求被
    告丁○○塗銷上開所有權移轉登記之法律關係，即無再予審
    酌之必要。
  (五)末按強制執行法上之拍賣，亦屬買賣之一種，即拍定人為買
    受人，債務人為出買人，債務人對拍定人負有移轉所有權之
    義務。本件被告丁○○並無優先承買權，且就系爭82號土地
    所有權應有部分4 分之1 所為之移轉登記應予塗銷，回復至
    原告得請求被告丙○○移轉所有權之狀態，已如前述，且原
    告因拍賣所取得之債權既已成立生效，自不因上開強制執行
    程序業經終結而生影響，是被告丙○○應將系爭82號土地所
    有權應有部分4 分之1 移轉登記與原告，原告請求被告丙○
    ○履行移轉登記義務，自有理由，惟被告丙○○抗辯原告未
    給付價金，伊自得拒絕移轉登記等語，經核原告之給付價金
    義務與被告丙○○之移轉登記義務，互為對待給付關係，被
    告之丙○○之抗辯，亦屬可採。經查，原告係以 3,700,000
    元標得系爭82號土地所有權應有部分4 分之1 ，是被告丙○
    ○應於原告提出如數價金之同時，將系爭82號土地所有權應
    有部分4 分之1 移轉登記與原告，故原告此部分之請求，洵
    屬有據，亦應准許。
九、原告先位之訴既已勝訴，則就其後位之訴即無庸再予審酌，
    併予敘明。
十、本件判決之基礎已臻明確，兩造其餘攻擊防禦方法及聲請調
    查證據，均經斟酌，核與判決之結果不生影響，爰不一一論
    述。
十一、訴訟費用負擔之依據：民事訴訟法第78條、第85條第1項。
中　　華　　民　　國　　96　　年　　3　　月　　19　　 日
                  民事第二庭    法  官  陳秋如
以上正本係照原本作成。
如對本判決上訴，須於判決送達後20日內向本院提出上訴狀（需
附繕本）。
中　　華　　民　　國　　96　　年　　3　　月　　19 　　日
                                書記官　王秀如
